臺灣高等法院刑事判決　　　　　　　96年度上更(二)字第37號
　　上　訴　人　臺灣板橋地方法院檢察署檢察官
　　上　訴　人
　　即　被　告　史濟原名甲○.
　　選任辯護人　陳榮輝　律師
上列上訴人被告因偽造有價證券等案件，不服臺灣板橋地方法院
89年度訴更字第8號，中華民國90年7月10日第一審判決（起訴案
號：臺灣板橋地方法院檢察署88年度偵續字第246號），提起上
訴，經最高法院第2次發回（96年度台上字第63號）判決如下：
    主  　　文
原判決撤銷。
史濟連續犯偽造有價證券罪，處有期徒刑參年陸月。
貸款暨車輛動產抵押契約、動產擔保交易動產抵押設定登記申請
書、授權書上偽造「丙○○」署押共伍枚；偽造由「丙○○」、
「蓮華中醫診所丙○○」共同發票、發票日期87年6月30日、面
額新台幣85萬元本票壹張；偽造「遠東中醫診所戊○○」為發票
人，農民銀行土城分行，101679號帳戶，發票日期各為87年12
月22日、88年1月30日，支票號碼分別為0000000號、0000000號
，面額各為新台幣45萬元、20萬元支票貳張：偽造附表2支票參
張，均沒收。
    事　　　實
壹、史濟無醫師執照是設於台北縣土城市○○路70號「蓮華中醫
    診所」、台北縣土城市○○路○段22號「遠東中醫診所」及
    台北縣土城市○○路66號「中興中醫診所」實際負責人。
貳、史濟分別聘請醫師為前述診所的負責醫師：
一、民國87年5月11日起，聘請丙○○為「蓮華中醫診所」負責
    醫師。聘期3個月。
二、87年10月1日起，聘請戊○○為「遠東中醫診所」負責醫師
    ，至同年12月31日止，共3個月。
三、88年1月5日起，聘請丁○○（已死亡）為「中興中醫診所」
    負責醫師，至同年2月27日止。
四、以上3位醫師，為各該診所購入藥品及醫療器材支付廠商貨
    款使用，分別以「蓮華中醫診所」及丙○○名義，在上海商
    業儲蓄銀行土城分行，開立16778號支票存款帳戶；以「遠
    東中醫診所」及戊○○名義，在中國農民銀行土城分行（下
　  稱農民銀行土城分行）開立101679號支票存款帳戶；以「中
    興中醫診所」與丁○○名義，在彰化商業銀行土城分行（下
    稱彰化銀行土城分行）開立00-00000-0-0號支票存款帳戶。
    並授權史濟於前述使用目的範圍內使用上述各帳戶支票。
參、史濟明知「蓮華中醫診所」診療方法是中醫把脈，不必備用
    救護車接送病患，業務上並無使用休旅車的必要，竟未經丙○○同意，基於偽造有價證券的概括犯意及行使偽造私文書
    、使公務員登載不實的犯意，於87年6月中上旬某日，以「
    蓮華中醫診所」及丙○○名義向台灣克萊斯勒股份有限公司
    購買「CARAVAN」型休旅車1輛，並向美商花旗銀行股份有限
    公司台北分公司（下稱花旗銀行）申辦汽車貸款。
    花旗銀行承辦人廖憶菁及台灣克萊斯勒股份有限公司業務員
    乙○○，於87年6月30日，前往台北縣土城市○○路70號「
    蓮華中醫診所」與史濟辦理對保手續。
    史濟即接續於「貸款暨車輛動產抵押契約」立契約書人欄、
    甲方連帶保證人欄、「動產擔保交易動產抵押設定登記申請
    書」債務人欄、「授權書」立授權書人欄偽造「丙○○」署
    押，共5枚；又接續於發票日87年6月30日、面額新台幣（下
    同）85萬元的本票發票人欄偽造「丙○○」署押2枚，並將
    「丙○○」的印章交予乙○○，使不知情的乙○○在前述文
    書及本票蓋以「丙○○」印文，而偽造上述私文書及「丙○○」與「蓮華中醫診所丙○○」名義共同發票的本票1張，
    並交予乙○○、廖憶菁，加以行使。足生損害於丙○○、花
    旗銀行及台灣克萊斯勒股份有限公司。
    不知情的乙○○於87年10月30日持前述偽造的「貸款暨車輛
    動產抵押契約」、「動產擔保交易動產抵押設定登記申請書
    」向交通部公路局台北區監理所（下稱台北區監理所）辦理
    動產擔保交易動產抵押設定登記，使不知情的台北區監理所
    承辦的公務員將此不實事項鍵入電腦紀錄而登載於職務上所
    掌的公文書。足生損害於監理機關管理設定動產擔保交易動
    產抵押登記的正確性、丙○○、花旗銀行及台灣克萊斯勒股
    份有限公司。
肆、葉文雄於87年間曾與史濟合夥經營「蓮華中醫診所」，約1
    、2個月，葉文雄投入資金70餘萬元。
    之後葉文雄退股，史濟為返還葉文雄的股金，承續前述意圖
    供行使而偽造有價證券的同一概括犯意，明知以「遠東中醫
    診所」及戊○○名義，在中國農民銀行土城分行（下稱農民
    銀行土城分行）開立的101679號支票存款帳戶，及以「中興
    中醫診所」與丁○○名義，在彰化商業銀行土城分行（下稱
    彰化銀行土城分行）開立的00-00000-0-0號支票存款帳戶，
    僅供「遠東中醫診所」、「中興中醫診所」購入藥品及醫療
    器材支付廠商貨款使用，竟未經戊○○同意，逾越僅於支付
    購入藥品醫療器材等與「遠東中醫診所」營運有關的業務需
    要才能簽發支票的權限，偽以「遠東中醫診所」及戊○○的
    名義，開立發票日期各為87年12月22日、88年1月30日，支
　　票號碼分別為0000000號、0000000號，面額各為新台幣45萬
  　元、20萬元支票貳張（共65萬元），用以支付與「遠東中醫
    診所」無關的葉文雄退出「蓮華中醫診所」的股金。
    前述65萬元的支票2張屆期均退票。88年1月間，史濟又承續
    意圖供行使而偽造有價證券的同一概括犯意，未經丁○○同
    意，逾越同僅於支付購入藥品醫療器材等與「中興中醫診所
    」營運有關的業務需要才能簽發支票的權限，偽以「中興中
    醫診所」及丁○○名義連續偽造，面額共70萬元，附表2記
    載的支票共3張（BC0000000-000號），向葉文雄換票，作為
    葉文雄退出「蓮華中醫診所」股金的給付。
    葉文雄直到之後領得健保給付30餘萬之後，才將前述已經換
    票但未交還給史濟，以「遠東中醫診所」戊○○名義偽造的
    2張支票，退還戊○○；而史濟以「中興中醫診所」丁○○
    名義，用以換票，附表2，面額共70萬元的支票3張，因葉文
    雄認為退出「蓮華中醫診所」的股金尚未完全獲償，而未交
    還丁○○。
伍、案經丙○○、戊○○及丁○○分別訴請台灣板橋地方法院檢
    察署檢察官偵查起訴。
    理 　　 由
壹、被告及辯護人對於卷證的證據能力均不爭執（96年2月2日準
    備程序筆錄第3頁）。
貳、被告經合法傳喚，無正當理由未於最後審理期日到庭，依法
    不待陳述直接判決。
參、被告史濟對於上述購買休旅車、申辦貸款、在「貸款暨車輛
    動產抵押契約」、「動產擔保交易動產抵押設定登記申請書
    」、「授權書」、本票等書面簽署「丙○○」署押，及以簽
    發附表2的支票向葉文雄換回未兌現，以「遠東中醫診所」
    戊○○名義的支票等事實，均坦白承認。
肆、被告辯稱，以「蓮華中醫診所」及丙○○名義購車、申辦汽
    車貸款，曾事先知會告訴人丙○○，並獲同意，且所購休旅
    車平日是用供診所病患轉診及接送看診醫師使用。被告並將
    休旅車登記為「蓮華中醫診所（丙○○）」所有，告訴人丙○○為該車的權利人，被告並非為圖自己利益。並否認前述
    偽造支票、本票及署押犯行等語。
伍、上述事實，已經告訴人丙○○、丁○○於偵審中明確指訴；
    證人證人葉文雄於原審及上訴審明確結證（原審訴更卷二67
    -68頁、上訴卷147頁）並有花旗銀行汽車貸款申請書影本、
    汽車新領牌照登記書影本、貸款暨車輛動產抵押契約影本、
    動產擔保交易動產抵押設定登記申請書影本、授權書影本、
    前述本票影本各1紙（偵14079卷46-49頁）及附表2支票影本
    3張（原審訴卷112、114頁；上訴卷65頁）可憑。
陸、本案癥點：
一、被告以「蓮華中醫診所」及丙○○名義購買休旅車的各項行
    為，是否逾越「蓮華中醫診所」業務範圍。
二、被告以「遠東中醫診所」戊○○，及「中興中醫診所」丁○○的名義，簽發支票，用以支付被告應付與葉文雄退出「蓮
    華中醫診所」的退股金，是否逾越「遠東中醫診所」負責醫
    師戊○○、「中興中醫診所」負責醫師丁○○所授權的範圍
    。
三、經查：
（一）告訴人丙○○對於購買休旅車一事否認知情，並堅詞不曾
      簽署買車、申辦貸款的任何文件、票據（原審卷66頁）。
    　證人廖憶菁於原審、上訴審均結證，未曾與告訴人丙○○
      洽談聯繫；過程中從未見告訴人丙○○用印或簽名；告訴
      人丙○○的印章是被告所提出等語（原審64、65；上訴卷
      108、109）。
    　被告坦承上海銀行支票存款印鑑卡正反面、支票存款往來
      申請書暨約定書、個人資料利用同意書「丙○○」的簽名
      ，是被告所簽（偵14079卷35-37；原審卷66頁倒數第2答
      ）。此筆跡與同上偵卷49頁本票發票人欄及授權人欄的簽
      名相符。可證同為被告偽簽。
    　告訴人丙○○為專業醫師，對於診所的醫療業務及器材的
      需求，自然明瞭且專業於被告。告訴人丙○○堅稱，「蓮
      華中醫診所」的診療方法是中醫把脈，不必備用救護車接
      送病患，業務上並無使用休旅車的需求，並且被告所購休
      旅車內並未配置任何醫護設備等語；而卷證也查無該休旅
      車配有醫護設備屬於救護車性質車輛的證據。被告空口辯
      解，購買休旅車是應診所業務需要，不可採信。
    　綜上，被告以「蓮華中醫診所」及丙○○名義購買休旅車
      的各項行為，顯然逾越告訴人丙○○受聘擔任「蓮華中醫
      診所」負責醫師的授權範圍；各項簽名、用印且均是被告
      或被告利用不知情的相關人員實行。被告觸犯（行使）偽
      造文書、偽造有價證券（本票）等犯行，可以認定。
（二）被告對於前述簽發支票、換票，支付證人葉文雄退出「蓮
      華中醫診所」的合夥股金一情，並不爭執。
   　 告訴人丁○○及證人戊○○既均否認曾經授權被告以渠等
      名義發票，用以償付被告與其他診所（蓮華中醫診所）合
      夥人的退夥財務糾葛。可證被告以「遠東中醫診所（戊○○）」（上訴卷147頁、原審訴卷90頁台北市票據交換所
      89年3月4日函附之退票查詢單）、「中興中醫診所（丁○○）」名義（即附表2）簽發支票以支付「蓮華中醫診所
      」合夥人葉文雄的退夥金，顯然逾越戊○○、丁○○受聘
      為「遠東中醫診所」、「中興中醫診所」負責醫師的授權
      ，而屬偽造，可以認定。
（三）被告其餘辯解均與前述犯罪構成要件無關，無礙本案犯行
      的認定，不再一一論述。
柒、撤銷改判的理由
一、撤銷原判決的理由
　　原審認定被告因「中興中醫診所」向林朝智購買藥品及醫療
　  器材，而以「中興中醫診所」及丁○○名義簽發，彰化銀行
    土城分行付款，附表1記載的15張支票，是逾越權限的偽造
    行為，應有誤會（詳後述不另為無罪部分）。
二、自為判決的論罪科刑理由
     86年10月10修正施行刑法第220條增訂第2項、第3項規定：
    「錄音、錄影或電磁紀錄，藉機器或電腦處理所顯示的聲音
    、影像或符號，足以為表示其用意證明，亦同（即以文書論
    ）」，「稱電磁紀錄，指以電子、磁性或其他無法以人的知
    覺直接認識的方式所製成的紀錄，而供電腦處理之用」。將
    錄音、錄影、或電磁紀錄，歸類於準文書。
    台北區監理所承辦公務員將不實的設定動產擔保交易動產抵
    押登記事項鍵入職務上所掌管的電腦資料內，該電腦資料即
    屬前述準文書。
（一）被告史濟所為，觸犯刑法第216條、第210條（第220條）
      行使偽造私文書罪、第201條第1項偽造有價證券罪及214
      條使公務員登載不實罪。
（二）被告使不知情的乙○○在貸款暨車輛動產抵押契約、動產
      擔保交易動產抵押設定登記申請書、授權書，及本票盜用
      「丙○○」印章的行為及利用乙○○使不知情的台北區監
      理所承辦員將不實的設定動產擔保交易動產抵押登記事項
      鍵入職務上所掌管的電腦資料內的行為，均為間接正犯。
（三）被告偽造「丙○○」署押及盜用「丙○○」印章，購買休
      旅車及申辨貸款的行為分別為偽造私文書、偽造有價證券
      的部分行為，均不另論罪。
    　被告偽造私文書、偽造有價證券後持以行使，其偽造私文
      書的低度行為應為行使偽造私文書的高度行為所吸收；行
      使偽造有價證券的低度行為應為偽造有價證券的高度行為
      吸收，均不另論罪。應分別論以行使偽造私文書罪及偽造
      有價證券罪。公訴人認應分別論以偽造私文書罪及行使偽
      造有價證券罪，應有誤會。
（四）被告偽造「遠東中醫診所」戊○○名義的支票2張、「中
      興中醫診所」丁○○名義的支票3張，分別為同時同地，
      以一偽造有價證券的行為所偽造，侵害的法益各為一社會
      法益，應各論以一偽造有價證券罪。
    　被告同時同地接續行使偽造貸款暨車輛動產抵押契約、動
      產擔保交易動產抵押設定登記申請書、授權書等私文書，
      侵害的法益也各為一社會法益，也應論以一行使偽造私文
      書罪。
（五）被告多次偽造有價證券（以丙○○名義購車而偽造本票、
      偽造「遠東中醫診所」戊○○名義的支票2張、「中興中
      醫診所」丁○○名義的支票3張）犯行，時間緊接，且犯
      罪構成要件相同，顯然基於概括犯意而反覆實行，應依刑
      法第2條第1項前段，比較新舊法，適用修正前刑法第56條
      連續犯規定，論以一罪，並加重刑罰。
（六）被告所犯行使偽造私文書罪、偽造有價證券罪、使公務員
      登載不實罪之間，因具有方法、結果的牽連關係，經比較
      新舊法，應依修正前刑法第55條規定，從一重罪，論以偽
      造有價證券罪。
      起訴法條雖未論及使公務員登載不實罪，因與已起訴的前
      述行使偽造私文書、偽造有價證券犯行，具有裁判上一罪
      關係，為起訴效力所及，本院自得併予審理。
    　同理，公訴人雖未就被告偽造「遠東中醫診所」戊○○名
      義的支票2張、「中興中醫診所」丁○○名義的支票3張，
      並交付與「遠東中醫診所」、「中興中醫診所」無關的葉
      文雄用以支付葉文雄於「蓮華中醫診所」退夥金的犯行起
      訴，因與已起訴的前述偽造有價證券犯行，具有連續犯裁
      判上一罪關係，為起訴效力所及，應併予審究。
（七）審酌被告利用介聘告訴人丙○○等年長中醫師之名，而取
      得支票的使用便利，進而濫權使用，造成損害之後迄末妥
      適處理，也未進行賠償事宜的犯罪動機、目的、手段、所
      生危害及犯後態度等一切情狀，認宜量處如主文第2項所
      示刑罰。
（六）主文第3項所示偽造署押、偽造有價證券，並無裁量餘地
      ，應併依法宣告沒收。
捌、不另為無罪諭知部分
一、證人即中國農民銀行土城分行承辦員陳明要於偵查結證：「
    是我拿申請表格給鍾（玉波）先生簽名，蓋章是甲○○蓋的
    」、「當天我只替他們辦理支票帳戶，我並且當天即交給他
    1本50張的支票」、「原先史先生要我將支票交給他，但我
    說不行，第一次一定要交給當事人，我就將支票交給鍾，我
    並有告訴他「我將支票交給你」等語，並有簽收支票的單據
    號碼簿影本可憑（偵4717卷27頁反面、28頁、31頁）。
二、證人即彰化銀行土城分行專員陳春長於偵查結證：「88年1
    月15日我到中興中醫診所，因之前該診所以電話說要辦理活
    期存款及辦理支票存款，我就攜帶資料前往該診所辦理開戶
    。丁○○並未詳看資料內容，僅在資料簽名，當時甲○○也
    在場，支票是隔日有一位小姐到銀行領支票」等語（偵
    14079卷77頁反面）。
三、告訴人丙○○、丁○○、戊○○於原審調查均陳稱，診所內
    藥品、醫療、員工薪水等支出財務是由被告負責；告訴人丙○○坦承之前在「仙佛堂中醫診所」有負責診所的財務，當
    時是以現金及票據支付藥品、器材等費用等語。
四、綜上，可證告訴人丙○○、丁○○及戊○○於被告以其3人
    名義分別在上海銀行土城分行、彰化銀行土城分行及中國農
    民銀行土城分行開立支票存款帳戶，並供前述各診所購入藥
    品及醫療器材支付廠商貨款等診所業務有關使用一情，均知
    情。
    告訴人丙○○、丁○○及戊○○於偵審中一再指稱渠等事先
    並不知情，也未同意被告使用渠等名義簽發支票等語，不能
    採信。
　　公訴人因認被告未經告訴人丙○○、丁○○及戊○○同意，
  　擅自以告訴人3名義分別開立如上支票存款帳戶，應有誤會
    。
五、基於以上論述，公訴意旨認為被告因「中興中醫診所」向林
    朝智購買藥品及醫療器材，而以「中興中醫診所」及丁○○
　　名義，開立彰化銀行土城分行，如附表1記載的15張支票付
　  款，是逾越權限的偽造行為，即有誤會。
　　因公訴人為認此部分起訴事實，與論罪科刑部分，具有裁判
　  上一罪關係，故不另為無罪諭知。
玖、適用法律
一、刑事訴訟法第369條第1項前段、第364條、第371條、第299
    條第1項前段。
二、刑法第2條第1項前段、第201條第1項、第210條、第214條、
    第216條、第220條、第205條、第219條；修正前第55條（牽
    連犯）、第56條。
三、罰金罰鍰提高標準條例第1條前段。
本案經檢察官許仲瑩到庭執行職務。
中　　華　　民　　國　　96　　年　　10　　月　　17　　日
　　　　　　　　　刑事第六庭  審判長法　官  林堭儀
　　　　　　　　　　　　　　　　    法　官  莊謙崇
　　　　　　　　　　　　　　　　　  法　官  郭豫珍
以上正本證明與原本無異。
如不服本判決，應於收受送達後十日內向本院提出上訴書狀，其
未敘述上訴之理由者並得於提起上訴後十日內向本院補提理由書
（均須按他造當事人之人數附繕本）。
                                    書記官  胡勤義
中　　華　　民　　國　　96　　年　　10　　月　　17　　日
附錄：本案論罪科刑法條全文
中華民國刑法第201條
（有價證券之偽造變造與行使罪）
意圖供行使之用，而偽造、變造公債票、公司股票或其他有價證
券者，處3年以上10年以下有期徒刑，得併科3千元以下罰金。
行使偽造、變造之公債票、公司股票或其他有價證券，或意圖供
行使之用，而收集或交付於人者，處1年以上7年以下有期徒刑，
得併科3千元以下罰金。
中華民國刑法第210條
（偽造變造私文書罪）
偽造、變造私文書，足以生損害於公眾或他人者，處 5 年以下有
期徒刑。
中華民國刑法第214條
（使公務員登載不實罪）
明知為不實之事項，而使公務員登載於職務上所掌之公文書，足
以生損害於公眾或他人者，處3年以下有期徒刑、拘役或5百元以
下罰金。
中華民國刑法第216條
（行使偽造變造或登載不實之文書罪）
行使第 210 條至第 215 條之文書者，依偽造、變造文書或登載
不實事項或使登載不實事項之規定處斷。
中華民國刑法第220條
（準文書）
在紙上或物品上之文字、符號、圖畫、照像，依習慣或特約，足
以為表示其用意之證明者，關於本章及本章以外各罪，以文書論
。
錄音、錄影或電磁紀錄，藉機器或電腦之處理所顯示之聲音、影
像或符號，足以為表示其用意之證明者，亦同。
